臺灣屏東地方法院民事判決　九十一年度訴字第一一四號
　　原　　　告　財團法人中華民國台灣基督教信義會
　　法定代理人　甲○○
　　被　　　告　乙○○
右當事人間請求損害賠償事件，本院判決如左：
    主      文
被告應給付原告新台幣柒萬貳仟壹佰拾伍元及自民國九十一年二月七日起至清償日
止，按週年利率百分之五計算之利息。
原告其餘之訴駁回。
訴訟費用由被告負擔百分之九，餘由原告負擔。
    事      實
甲、原告方面：
一、聲明：
（一）被告應給付原告新台幣（下同）八十一萬四千三百六十八元暨自本件繕本送達
      被告翌日起至清償日止按年利率百分之五計算之利息。
（二）被告應自民國（下同）九十一年二月一日起至被告自坐落屏東縣恆春鎮○○段
      二○九之二一地號如附圖所示（ａ）部分面積○、○○九六公頃之房屋遷出日
      止按月給付原告新台幣八千四百八十三元。
二、陳述：
（一）坐落屏東縣恆春鎮○○段二○九之二一地號如附圖所示（ａ）部分面積○、○
      ○九六公頃之房屋（以下簡稱系爭房屋）原告有事實上之處分權，前借予被告
      使用；唯至八十三年二月一日止已無借用關係，被告應遷出將系爭房屋交還原
      告。業據鈞院判決確定在案（八十七年度潮簡字第六三一號、八十九年度簡上
      字第一一二號）唯被告迄未遷出，原告除依法聲請強制執行外，就原告所受損
      害提起本訴。
（二）被告自八十三年二月一日起無權占有系爭房屋，致原告每月受有相當於租金之
      損害，依土地法第九十七條第一項規定，計算式為：自民國八十三年二月一日
      起至民國九十一年一月三十一日止共計八年即九十六個月，合計共八十一萬四
      千三百六十八元。
（三）原告本件請求之依據乃是因被告無權占有系爭房屋，依最高法院六十一年台上
      字第一六九五號、四十六台上字第一七八○判例之見解，得請求相當於租金之
      損害賠償。
（四）被告使用之面積因還包括庭院之部分，所以以四五六．七平方公尺來計算房屋
      現值並無過高之處。而有關所有權之登記時間是因原告取得財團法人登記後才
      得以辦理，系爭房屋早在登記之前即為原告之財產。
（五）系爭房屋所在之恆春教會地理位置乃鬧中取靜，環境優美非如被謊稱老舊不堪
      。原告亦無同意被告「無條件」繼續居住之情，亦未有拋棄請求損害之事。
（六）被告主張請求本件損害，僅能就房屋價值計算，不得與基地價值合併計算。然
      查房屋與基地，產權固屬獨立，然事實上卻密不可分，占用房屋，當然占用基
      地，房屋遷讓當然交還土地，此乃事實問題，而非法律問題。故被告所為僅就
      房屋價值計算損害之主張，顯不可取。
三、證據：提出民事判決二件及土地登記謄本、公告現值資料一份及照片四十六幀為
    證。並聲請訊問證人高英堅、李佐儀。
乙、被告方面：
一、聲明：求為判決駁回原告之訴及假執行之聲請，訴訟費用由原告負擔。
二、陳述：
（一）兩造先前於鈞院八十七年潮簡字第六三一號及八十九年簡上字第一一二號民事
      判決中，原告早已拋棄上開之損害賠償請求，故而原告才於上開請求遷讓房屋
      之案件近三年之審判中均未提出請求賠償，而僅請求被告遷讓系爭房屋，顯有
      拋棄請求之默示意思表示，再者，上開判決確定後，原告向鈞院聲請強制執行
      中（即鈞院八十九年度執字第八七０八號），乃同意無條件被告使用至九十一
      年一月一日，為此，原告請求本件損害金顯屬無據，又被告早已遷出上開之房
      屋，其請求自九十一年二月一日起至遷讓房屋之損害金，亦屬無據。
（二）又本件原告自八十三年二月一日起無權占有系爭房屋，被告否認，且其八十三
      年至八十六年間之時效業已完成，被告亦得主張時效抗辯。
（三）再按城市地方房屋之租金，以不超過土地及建築改良物申報總價額年息百分之
      十為限，並為租用基地建築房屋所準用，土地法第九十七條第一項、第一百零
      五條分別定有明文。所謂土地總價額，係以法定地價為準，土地法施行法第二
      十五條亦有規定，而法定地價，依土地法第一百四十八條規定，係土地所有人
      「依該法規所申報之地價」，最高法院七十一年度台上字第三七五三號、八十
      一年度台上字第一七六六號判決亦同此見解，而本件原告依「土地公告現值」
      計算，而「非依申報地價計算」，其請求亦與法不合，又其房屋價值主張為新
      台幣（下同）二十五萬元；被告亦否認之，蓋上開房屋已逾四十年以上已無任
      何殘值。又所謂年息百分之十為限乃指基地租金之最高限額而言，其並非必須
      照申報價額年息百分之十計算之，且尚須斟酌基地之位置，工商繁榮程度、使
      用人利用基地之經濟價值、所受利益等情事以為決定（最高法院六十八年度台
      上字第三０七一號判例參照），而被告為一介原住民之老牧師，而上開房屋破
      舊不堪，為此，原告請求百分之十計算亦屬過高。系爭房地面臨鄉道，附近都
      是自而住宅及空地，並非工商業之區域，僅係鄉下居民居住之處，且其房屋老
      舊已達四十年以上，酌系爭土地附近居住情形、使用人利用基地之經濟價值、
      繁榮程度及利用狀況，其依百分之十計算，顯然過高，亦屬無據。
（四）有關鈞院前案八十七年度潮簡字第六三一號遷讓房屋案件中，系爭房屋二十五
      萬元之價值係以四百五十六點七平方公尺計算，與被告占用之九十六平方公尺
      不符，所以原告主張房屋現值二十五萬元過高。況且原告於八十七年九月廿一
      日才取得系爭房屋之所有權，故原告只能自取得所有權時計算不當得利。
（五）又有關上開建物所坐落恆春鎮○○段第二０九之二一地號土地，其公告地價僅
      每平方公尺五百元，原告依公告現值每平方公尺八千元計算損害額，與法不符
      。且系爭土地係屬實施都市平地地權條例之地方，依都市平均地權條例第四二
      條之規定，建築物基地之租金以不超過該案土地「申報價額年息百分之二為限
      」，此有最高法院四十九年度台上字第一五九六號判決可參。再者，據內政部
      七十三年七月二日台內地字第二三五一二六號函：「基地租用，年租金最高限
      額依土地法第一０五條準用第九七條規定，以不超過該土地『申報地價』年息
      百分之十計算為準。．．．土地若未依規定申報地價，依上開條例第十六條第
      二項後段，自應以『公告地價』為申報地價，而據以此計算基地租金。」此有
      內政部函文可參。為此，原告依「公告現值」每平方公尺八千元之請求計算損
      害額，顯與法不合。
（六）有關本件原告連同房屋及基地一併請求來計算損害額，顯然與法不合，蓋先前
      原告於該前八十七年度潮簡字第六三一號遷讓房屋事件主張恆西路一巷三號之
      「房屋配住」被告，並請求被告遷出「房屋」，而未及交還土地，為此，被告
      僅「占有房屋」而未及土地，此有卷附上開遷讓房屋案件之判決主文可參，而
      房屋與土地物屬單獨獨立之不動產，準此依內政部六十六年六月十一日台內地
      字第七三九五００號函謂：「……本案僅承租房屋，其租金亦僅以所承租之建
      築物申報價額年息百分之十計算為限」可參，惟此百分之十為最高額，已有前
      狀最高法院判例所示，為此，原告連同土地一併請求，顯於法無據。
（七）原告於先前三年遷讓房屋事件之訴訟期間不為本件請求，又於強制執行中無條
      件同意被告使用到九十一年十二月三十一日止，顯有拋棄此損害金之默示意思
      表示甚明，茲於被告向鈞院聲請返還二十五萬元之擔保金之後才提起，尤見其
      再次打擊被告之心態甚明，請求依法駁回原告之訴。
（八）茲因原告為財團法人，依行政院七十七年五月四日台財字第一一０五二號函認
      為：「三、綜上結論，學校、公益社團、財團法人等非營利性質之公益團體承
      租公有基地，仍以按申報地價年息百分之三計收租金為首」此有上開函文可參
      ，為此，退步言之，若鈞院認為原告得請求損害賠償則請依此百分之三計算，
      又因被告僅占用房屋而不及土地，先前原告無條件同意被告使用至九十一年十
      二月三十一日，雖被告在九十一年一月九日才遷出，為此，依此計算原告僅得
      請求九十一年一月一日至一月九日之損害金，並依房屋價值中以九十六平方公
      尺及年息百分之三計算。
三、證據：提出財團法人中華民國台灣基督教信義會恆春教會函二份，照片五幀，建
    築改良物登記簿及土地登記簿謄本、房屋租賃契約書各一紙。並聲請訊問證人黃
    金蓮、賴貴妹、董欽明。
丙、本院依職權調閱本院八十七年度潮簡字第六三一號、八十九年簡上字第一一二號
    、八十九年度執字第八七○八號民事卷宗。
    理      由
甲、程序方面：
    按原告於判決確定前，得撤回訴之全部或一部。民事訴訟法第二百六十二條第一
    項前段定有明文。本件原告於起訴狀訴之聲明第三項請求「原告就前項損害得就
    被告在鈞院八十七年度潮簡字第六三一號民事判決為免假執行所提供擔保金新台
    幣貳拾伍萬元索賠，折抵損害。」，嗣於九十一年三月六日具狀撤回該部分之請
    求，參諸前揭規定，應予准許。
乙、得心證之理由：
一、原告主張被告於八十三年二月一日起占有被告所有坐落屏東縣恆春鎮○○段二○
    九之二一地號如附圖所示（ａ）部分面積○、○○九六公頃系爭房屋之事實，已
    經本院八十七年度潮簡字第六三一號之承審法官至現場勘驗，並囑託恆春地政事
    務所測量占用面積，面積共○、○○九六公頃，並提出民事判決二份為證，業經
    本院依職權調閱上開卷宗核閱無誤，被告陳稱已於九十一年一月九日遷出系爭房
    屋，顯見對占用系爭房屋一事並不爭執，自堪信原告此部分之主張為真實。
二、按無法律上之原因而受利益，致他人受損害者，應返還其利益。雖有法律上之原
    因，而其後已不存在者，亦同。民法第一百七十九條定有明文。是依不當得利之
    法則請求返還不當得利，以無法律上之原因而受利益，致他人受有損害為其要件
    ，故其得請求返還之範圍，應以對方所受之利益為度，非以請求人所受損害若干
    為準。又無權占有他人土地，可能獲得相當於租金之利益為社會通常之觀念，業
    經最高法院六十一年台上字第一六九五號著有判例可資參照。本件原告主張系爭
    房屋為其所有，遭被告占有其中面積○、○○九六公頃，已如前述，而被告占有
    系爭房屋，係屬無權占有，業經本院八十七年度潮簡字第六三一號、八十九年簡
    上字第一一二號認定在案，雖被告抗辯稱其非無權占用，惟未舉證其有何合法占
    用之權源，是原告主張被告占用系爭房屋係屬無權占用，顯屬有據。
三、被告既無權占有系爭房屋，面積○、○○九六公頃，自屬消極減免其應支付使用
    該房屋之代價，而受有利益，並致原告受有損害，從而原告依不當得利法律關係
    請求被告相當於租金之利益，為有理由。被告雖抗辯稱原告於本院八十七年度潮
    簡字第六三一號、八十九年簡上字第一一二號遷讓房屋訴訟中未併予請求不當得
    利之損害賠償，顯見拋棄請求之默示意思表示云云，然權利之拋棄，以有合法表
    示拋棄之意思者為限，始生拋棄之效力。單純之不請求，除發生請求權時效消滅
    之問題外，要難逕行認為拋棄。最高法院四十五年度台上字第一二一六號著有判
    決可資參照。是被告既未舉證原告有何拋棄因被告無權占用系爭房屋所生之不當
    得利請求權，空言指稱原告於兩造遷讓房屋之訴訟中未併主張不當得利請求權之
    單純不請求行為，為權利拋棄之行為，難謂有據。至於被告抗辯稱原告於本院八
    十九年度執字第八七○八號之遷讓房屋案件強制執行程序進行時，曾無條件同意
    被告使用至九十年十二月三十一日止，顯有拋棄本件請求之意思表示乙節，業經
    本院依職權調閱上開卷宗發現，上開執行案件於九十年十月四日至現場執行時，
    原告確有同意被告使用至九十年十二月三十一日止之舉，本院於九十一年四月十
    一日審理時詢問當時執行時在場之原告法定代理人甲○○為何為此表示時，甲○
    ○陳稱：「當時因要過聖誕節，所以我們才同意被告繼續居住至十二月卅一日，
    我們沒有要跟他收代價之意思。」（見該日之言詞辯論筆錄），原告既曾有拋棄
    請求權之意思表示，因此，堪認被告抗辯稱原告拋棄本件自九十年十月四日至同
    年十二月三十一日之不當得利請求權之請求，尚屬有據，逾此範圍，則無理由。
四、另原告主張被告於原告同意其居住於系爭房屋至九十年十二月三十一日止後，被
    告並未依約搬遷，迄今仍居住於系爭房屋內等語，並舉證人高英堅、李佐儀為證
    ，而被告則以其於九十一年一月十九日已搬離系爭房屋等語置辯，並提出房屋租
    賃契約書一份為證，並聲請訊問證人黃金蓮、賴貴妹、董欽明。經查：證人即原
    告所僱用之牧師高英堅於本院九十一年四月十一日審理時係到庭證稱：「我們在
    九十一年二月廿一日到現場去時有看到乙○○在場，我們要求其將房間打開，屋
    內之物品大多還在，乙○○說他沒有住在裡面，但屋內除書櫃外其餘如床舖、
    房用具及沙發均還在，還在之物我不知是否屬於教會之用品。」等語，而證人李
    佐儀係證稱：「我們剛到現場時未會晤被告，是經二、三分鐘後乙○○才出現，
    屋內物品大多沒有移動，屋內還有電話及一隻小狗，電話響起乙○○還有接聽，
    可見在二月廿一日前他還居住在裡面，二月廿一日後之居住情形我不知情。」等
    語，由證人高英堅、李佐儀上開證詞可知，渠等係依據於九十一年二月二十一日
    至系爭房屋時，發現屋內尚有床舖、房用具、沙發及電話等物品，推斷被告於
    九十一年二月二十一日尚居住於系爭房屋，然房屋有床鋪、廚房用具、沙發及電
    話等物品之源由眾多，有可能為先前使用者所遺留未搬遷，因此，以屋內有上開
    物品即推斷該屋目前有人使用，尚嫌速斷；況證人高英堅、李佐儀均居住高雄市
    ，對遠處恆春地區之系爭房屋平日之使用情形，是否得以詳盡知悉，亦非無疑。
    而證人即原告恆春分會信徒選出管理教會之長老董欽明於本院上開時日之審理時
    到庭證稱：「我是一月十九日幫被告搬光了屋內之物，剩下之物床舖、鋼琴是教
    會之財產不可搬出，我常在教會進出，乙○○在一月十九日之後就沒有在教會進
    出。」等語，證人即教會信徒張賴貴妹證稱：「被告乙○○要我幫忙搬家，一月
    十九日即全部搬光了。」等語，觀諸董欽明、張賴貴妹二人均住在恆春地區，離
    系爭房屋所在地不遠，且為恆春教會之信徒，平日即在系爭房屋內進出，對系爭
    房屋之使用情形之證述顯較高英堅、李佐儀二人為可採，因此，被告抗辯稱其於
    九十一年一月十九日即已搬離系爭房屋，尚堪採信。
四、按租金之請求權因五年間不行使而消滅，民法第一百二十六條定有明文。又無法
    律上之原因而獲相當於租金之利益，致他人受損害時，如該他人之返還利益請求
    權已逾租金短期消滅時效之期間，對於相當於已罹消滅時效之利益，不得依不當
    得利之法則，請求返還。最高法院八十五年度台上字第二○五九號著有判決可資
    參照。經查：原告雖主張自八十三年二月一日起計算本件損害，然被告抗辯本件
    相當於租金損害之不當得利請求，有租金短期消滅時效之適用，依照上開說明，
    被告之抗辯為有理由。原告既係於九十一年一月三十一日始提起本件訴訟，有本
    院收受原告起訴狀時所蓋之收文章在卷可稽，而原告對九十年十月四日至同年十
    二月三十一日之請求權已拋棄，另被告於九十一年一月十九日已搬離系爭房屋，
    均如前述，是原告請求被告返還自八十六年二月起至九十年十月三日，及九十一
    年一月一日至同年一月十九日止，共五十六又三十一分之二十二個月相當於租金
    之利益，為有理由，逾此範圍之請求，即屬無據。
五、按城市地方房屋之租金，以不超過土地及其建築物申報總價額年息百分之十為限
    。又該總價額，土地價額依法定地價，建築物依該管市縣地政機關估定之價額。
    土地法第九十七條第一項及土地法施行法第二十五條分別訂有明文。又按城市地
    方房屋之租金以不超過土地及其建築物申報總價額年息百分之十為限，土地法第
    九十七條第一項定有明文。所謂土地及建築物之總價額，依土地法施行法第二十
    五條規定，土地價額依法定地價；建築物價額則依該管市縣地政機關估定之價額
    而言。所謂法定地價，依土地法第一百四十八條規定，係土地所有權人依該法規
    定所申報之地價。此與平均地權條例第四十六條規定直轄市或縣（市）政府對於
    轄區內之土地，應調查地價動態，提經地價評議委員會評定編製土地現值表，於
    每年七月一日公告之土地現值，顯有不同。最高法院八十年度台上字第一九九六
    號著有判決可資參照。另按土地所有人固得依不當得利法則向無權占用其土地之
    人請求返還相當於租金之損害金，惟其數額，除以申報地價為基礎外，尚須斟酌
    基地之位置、工商業繁榮之程度及占用人利用土地之經濟價值及所受利益等項，
    並與鄰地租金相比較，以為決定，並非必達申報地價年息百分之十之最高額。最
    高法院八十八年度台上字第三三三一號亦著有判決可資參照。經查：本件被告占
    有系爭房屋所受之利益除使用收益系爭房屋之利益外，因房屋不能脫離土地而獨
    立存在，並對所在土地受有占有之利益，故被告占有系爭房屋所受利益範圍應以
    所占用房屋及土地之價值合併計算之。次查：系爭房屋建築物部分之房屋現值為
    二十六萬四千三百元，有該屋之房屋稅籍證明書在本院八十七年度潮簡字第六三
    一號卷宗第一百五十二頁可稽，因此，原告主張以二十五萬元，計算系爭房屋之
    價值尚屬有據；另系爭房屋所坐落恆春鎮○○段二０九地號土地，七十五年間之
    公告地價為每平方公尺五百元，八十九年度為每平方公尺七百二十元，有土地登
    記謄本一紙在卷可稽，而土地法第一百四十八條規定土地所有權人依土地法所申
    報之地價為法定地價，倘土地所有權人聲請登記而不同時申報地價者，以標準地
    價為法定地價，所謂標準地價，即由該管市縣地政機關依土地法第一百五十二條
    或第一百六十條公告之地價，而土地所有權人未於公告期間申報地價者，以公告
    地價百分之八十為其申報地價，平均地權條例第十六條定有明文。是以系爭房屋
    所在基地之土地地價，本院認以每平方公尺五百七十六元來計算為合理（
    720x0.8=576）。再查：系爭房屋附近住宅林立，距離往來墾丁、高雄交通要道
    約三、四百公尺，旁有財團法人恆春基督教醫院，目前供作幼稚園使用，市況尚
    屬熱鬧，業據原告陳明在卷並提出照片多幀可證，本院審酌系爭房屋附近繁榮程
    度及利用之情形，認為原告因被告占用系爭房屋所受相當於租金之損害，以土地
    及其建築物申報總價額年息百分之五為相當。亦即本件原告請求相當於租金之不
    當得利，應以房屋現值加上土地占用面積乘以申報地價合計結果乘以年息百分之
    五乘以占用期間來計算（計算式為：(250000+576x96)x0.05x1/12x56.22/31
    =72135，小數點以下四捨五入），從而，原告請求被告返還相當於租金之損害額
    七萬二千一百三十五元及自起訴狀繕本送達翌日即九十一年二月七日至清償日止
    ，按年利率百分之五計算之利息，為有理由，應予准許，逾此範圍之請求，尚屬
    無據，不應准許。
六、至兩造其餘之攻擊或防禦方法，及未經援用之證據，經本院斟酌後，認為均不足
    以影響本判決之結果，自無一一詳予論駁之必要，併此敘明。
丙、結論：
    本件原告之訴為一部有理由，一部無理由，依民事訴訟法第七十九條但書，判決
    如主文。
中　　　華　　　民　　　國　　九十一　　年　　　五　　　月　　　九　　　日
                                    臺灣屏東地方法院民事第二庭
~B法　　　官　陳淑勤
右為正本係照原本作成。
如不服本判決，應於送達後廿日內，向本院提出上訴狀。
~B法院書記官　劉淑蓉
中　　　華　　　民　　　國　　九十一　　年　　　五　　　月　　　十三　　日
